【裁判字號】    88,重訴,486
【裁判日期】    890323
【裁判案由】    第三人異議之訴
【裁判全文】
臺灣高雄地方法院民事判決  八十八年度重訴字第四八六號
    原      告  甲○○
    訴訟代理人  蘇精哲律師
                鄭銘仁律師
                范仲良律師
    被      告  達固興業有限公司  設高雄市三民區○○○路五九七號十一樓之一
    法定代理人  王素真        .
    訴訟代理人  徐豐益律師
                許瑜容律師
右當事人間第三人異議之訴事件，本院判決如左：
    主    文
原告之訴及假執行之聲請均駁回。
訴訟費用由原告負擔。
    事    實
甲、原告方面：
  一、聲明：(一)被告應將附表所示器具交還與原告。(二)訴訟費用由被告負擔。(三)願供
      擔保請准為假執行宣告。
  二、陳述：
    (一)查民事訴訟法第二五六條第一項第三款規定因情事變更而以他項聲明代最初之
      聲明，得為訴之變更追加，原告於八十八年度執字第一七七五三號假執行強制
      執行程序進行中，依法提起第三人異議之訴，今八十八年度執字第一七七五三
      號假執行強制執行程序業已終結，原告既為系爭器具之真正所有權人，自得依
      民事訴訟法第二五六條第一項第三款規定變更聲明，本於所有權請求返還系爭
      器具，為此特狀請  鈞院鑒核。
    (二)次查，最高法院四十年度臺上字第二０八號民事判決亦載：「第三人主張就執
      行標的物有足以排除強制執行之權利，提起異議之訴時，執行程序尚未終結，
      而在訴訟進行中執行程序已終結者，該第三人本於民事訴訟法第二百五十六條
      第三款、第四百四十三條第一項之規定，自得以請求返還執行標的物之聲明，
      代最初請求排除強制執行之聲明。」。該變更之聲明，依七十年度台抗字第四
      五五號裁定所載意旨：「抗告人在第一審係提起第三人異議之訴，在第二審程
      序，因強制執行程序終結，抗告人乃變更主張其為系爭房屋之所有人，請求確
      認其就系爭房屋之所有權存在，並本於所有權請求相對人交還系爭房屋，倘確
      為抗告人所稱相對人於強制執行程序終將系爭房屋出租於人，而取得間接佔有
      ，即與民事訴訟法第二五六條第三款所定因情事變更以他項聲明代最初聲明之
      情形相同，自無徵得相對人同意之必要。」，並無須經過被告之同意。
    (三)按系爭標的器具，經債務人豐大企業股份有限公司（下稱豐大公司）於民國八
      十六年十二月二日以新台幣（下同）一千二百萬元之價格出售與原告，此有雙
      方簽訂之動產讓渡書可佐，原告遂於八十六年十二月三日起陸續依約匯款與債
      務人豐大公司，有匯款單足稽，豐大公司於原告付清款項後，即於八十七年六
      月二十日，將系爭標的器具點交予原告，並以占有改訂方式，由原告出租與豐
      大公司供生產之用，有租賃契約書為證，故系爭標的器具業由原告取得所有權
      ，惟其中部份卻遭被告以八十八年度執字第一七七五三號假執行程序予以執行
      ，為此特本於所有物返還請求權，狀請鈞院鑒核，賜判如訴之聲明，以維權益
      。
    (四)按動產所有權之讓與，須有讓與之意思以及交付之行為，始生效力。被告主張
      其與訴外人林榮裕於民國八十七年四月一日同時簽訂買賣契約及動產租賃契約
      （應為豐大企業股份有限公司），而於該時依占有改定方式，取得系爭標的物
      之所有權，惟查訴外人豐大公司，於被告請求返還所有物之訴訟中，即已表示
      該二紙買賣與租賃契約實為通謀虛偽意思表示之產物，實際上被告與豐大公司
      間，係欲合作協議設立新公司，嗣後被告並未依合作協議履行，故被告無權請
      求返還云云，由此足證，訴外人豐大公司並無讓與系爭標的物予被告之真意，
      依前揭動產所有權讓與之生效要件，訴外人既無讓與之意思，則被告無從取得
      所有權，自不待言。是被告主張已取得所有權應無理由。
    (五)縱認訴外人豐大公司已無讓與權利，原告依善意取得之規定，亦應取得標的物
      之所有權：(1)次按，民法第八零一條規定：「動產之受讓人占有動產，而受關
      於占有規定之保護者，縱讓與人無移轉所有權之權利，受讓人仍取得其所有權
      。」同法第九四八條：「以動產所有權，或其他物權之移轉或設定為目的，而
      善意受讓該動產之占有者，縱其讓與人無讓與之權利，其占有仍受法律之保護
      。」，此二條文中所稱受讓人之占有，當包括民法七六一條第二項之占有改定
      。故縱退萬步言，即使被告主張其與訴外人豐大公司間之買賣契約及租賃契約
      係有效成立（原告否認之），然觀該二紙合約所載，訴外人豐大公司雖於八十
      七年一月即將系爭標的物點交與被告，但系爭標的物一直係置放在豐大公司工
      廠內，並無變動，被告就此部分亦自認系爭標的物係以占有改定方式移轉占有
      ，是從外觀上，系爭標的物仍繼續在訴外人豐大公司直接占有之下，原告根本
      無從瞭解被告與訴外人豐大公司間有任何讓與系爭標的物之情形；況被告始終
      無法提出其曾給付任何款項與豐大公司之證明，其與豐大公司所訂二紙契約實
      不無虛偽之情，相對地，原告卻在不知情之情況下，依約陸續以現金及匯款方
      式給付訴外人豐大公司達一千二百萬元，並於八十七年六月二十日以占有改定
      方式受讓系爭標的物，依民法前揭保護善意第三人之規定，縱使訴外人豐大公
      司果已無移轉所有權之權利，原告仍應因善意受讓而取得系爭標的物之所有權
      。(2)況查，學者通說認為關於善意受讓之規定，倘若善意取得人如係以占有改
      定方式受讓動產之占有，而讓與人又以占有改定方式，將該動產在讓與於另一
      善意取得人時，後一善意取得人即取得動產所有權。蓋善意受讓之規範乃在保
      護交易之安全，保障受讓人在信賴占有之外觀下，得以對抗真正所有權人。原
      告因信賴訴外人豐大公司占有系爭標的物之情況，陸續交付鉅額款項予豐大公
      司，並受讓系爭標的物，縱認受讓時，豐大公司已無所有權，原告依法仍應取
      得所有權，被告之抗辯實無理由。
  三、證據：提出動產讓渡書影本一份、匯款單影本七份、動產租賃契約書影本一份
      為證。
乙、被告方面：
  一、聲明：(一)原告之訴予以駁回。(二)訴訟費用由原告負擔。
  二、陳述：
    (一)緣被告達固興業有限公司與債務人豐大公司因系爭動產涉訟，業經鈞院審理並
      判決在案（案號：八十八年度重訴字第五十一號），命豐大公司將系爭動產（
      器具）交還被告，是被告對系爭動產為假執行強制執行程序，應為有據。原告
      主張系爭動產為其所有，而認被告將系爭動產予以進行假執行之強制執行程序
      ，侵害其權利，顯屬無據，故而原告請求駁回假執行程序，應無理由。
    (二)按最高法院3.七十三年院台廳民一字第二五二號函：「強制執行法第十五
      條規定，第三人異議之訴，應於強制執行程序終結前提之。故在第二審言詞辯
      論終結前，強制執行程序如已終結，法院既無從判決撤銷錯誤已終結之強制執
      行程序，自應駁回第三人異議之。」故本件原告起訴顯已為訴無理由而應予以
      駁回
    (三)原告係以對系爭執行物享有所有權而主張被告應返還系爭執行物。惟查被告與
      訴外人林榮裕就系爭執行物於八十七年四月一日同時簽訂買賣契約及動產租賃
      契約，則此時被告已依占有改定方式，取得系爭執行物所有權。而原告主張於
      八十六年十二月二日與林榮裕簽訂動產讓渡書（實應屬買賣契約），買受系爭
      動產，並於八十七年六月二十日再以動產租賃方式出租予林榮裕而取得所有權
      。然被告於八十七年四月一日已取得系爭動產之所有權，已如前述，故縱林榮
      裕於八十七年六月二十日將系爭動產處分予第三人即原告，林榮裕亦為無權處
      分，第三人對系爭動產自無法取得所有權。
    (四)又最高法院七十年台上字第三三五八號及七十一年台上字第一０三九號判例認
      「按放置債務人住宅之動產，屬債務人所有，依社會事實之常態，第三人所有
      之動產放置於債務人住宅，為社會事實之變態，因之第三人主張放置債務人住
      宅之動產為其所有，自應由第三人負舉證之責。」(1)被告於八十七年四月一日
      ，已取得動產之所有權，要無疑義。(2)原告與林榮裕就系爭動產之買賣契約屬
      於分期付款之買賣契約即附條件買賣契約（蓋係約定價金分期給付），縱原告
      與林榮裕之買賣契約為真實（被告仍否認之），按附條件買賣契約之效力，買
      方須待價金付清並取得動產之所有權，始取得所有權，而原告主張於八十六年
      六月二十日始以「占有改定」取得系爭動產之占有，惟此時林榮裕就系爭動產
      既無權利再為處分，原告自無法取得所有權，故縱原告與林榮裕訂定動產租賃
      契約，亦僅生拘束契約當事人之債權效力，而無法拘束契約外之第三人。
    (五)原告顯然無法舉證證明其所有權之存在，再者附條件買賣契約，依動產擔保交
      易法第二十六條之規定，買受人即原告應先占有動產之標的，約定支付一期或
      全部價金或完成特定條件時，始取得標的物所有權。觀之原告與林榮裕之契約
      ，顯非合法有效之買賣契約，縱兩造訂有買賣契約，亦僅生拘束契約當事人之
      效力，故原告顯無法取得系爭動產之所有權，其縱享有請求林榮裕交付動產所
      有權之請求權，亦與被告無涉，蓋被告已為系爭動產所有權人無疑。
    (六)末查，按鈞院惠查系爭執行之動產與原告主張排除執行效力之動產，顯不相符
      ，則按第三人異議之訴之立法本旨，當非原告所得主張排除強制行效力之範圍
      ，則原告逕為本件請求，當屬無據，更無理由。
  三、證據：提出本院八十八年度重訴字第五十一號民事判決影本一份為證。
丙、本院依職權調閱八十八年度執字第一七七五三號卷。
    理    由
一、按第三人主張就執行標的物有足以排除強制執行之權利，提起異議之訴時，執行
    程序尚未終結，而在訴訟進行中執行程序已終結者，該第三人本於民事訴訟法第
    二百五十六條第三款、第四百四十三條第一項之規定，自得以請求返還執行標的
    物之聲明，代最初請求排除強制執行之聲明（最高法院四十年度臺上字第二０八
    號判決參照）。查本件原告於本院八十八年度執字第一七七五三號假執行強制執
    行程序進行中，提起第三人異議之訴，該執行程序於八十八年七月十四業已終結
    ，原告乃變更最初之「鈞院八十八年度執字第一七七五三號就被告達固興業有限
    公司與債務人豐大企業股份有限公司間返還附表所示租賃物之假執行強制執行程
    序應予撤銷」之聲明，為本於所有權請求返還系爭器具而為判決之聲明，揆諸上
    開說明，自應准許，合先敘明。
二、本件原告主張：系爭標的器具，經債務人豐大企業股份有限公司於八十六年十二
    月二日以一千二百萬元之價格出售與原告，原告遂於八十六年十二月三日起陸續
    依約匯款與債務人豐大公司，豐大公司於原告付清款項後，即於八十七年六月二
    十日，將系爭標的器具點交予原告，並以占有改定方式，由原告出租與豐大公司
    供生產之用，故系爭標的器具業由原告取得所有權，惟其中部份卻遭被告以八十
    八年度執字第一七七五三號假執行程序予以執行，為此特本於所有物返還請求權
    請求返還系爭器具等情。被告則以：被告與訴外人林榮裕就系爭執行物於八十七
    年四月一日同時簽訂買賣契約及動產租賃契約，則此時被告已依占有改定方式，
    取得系爭執行物所有權。而原告主張於八十六年十二月二日與林榮裕簽訂動產讓
    渡書，買受系爭動產，並於八十七年六月二十日再以動產租賃方式出租予林榮裕
    而取得所有權，然被告於八十七年四月一日已取得系爭動產之所有權，林榮裕已
    無權處分系爭物，第三人對系爭動產自無法取得所有權；第三人主張放置債務人
    住宅之動產為其所有，自應由第三人負舉證之責，原告無法舉證證明其所有權之
    存在；原告與林榮裕之契約，非合法有效之買賣契約，縱兩造訂有買賣契約，亦
    僅生拘束契約當事人之效力，故原告顯無法取得系爭動產之所有權等語，資為抗
    辯。
二、原告主張之事實，雖據其提出動產讓渡書、匯款單、動產租賃契約書等為證，惟
    查：
  (一)據原告提出之讓渡書第一項雖記載甲方（即林榮裕）願將豐大股份有限公司工廠
    內詳如第四項讓渡物明細所列動產以新台幣一千二百萬元整讓渡予乙方（即原告
    ），由乙方自簽約日起分十一期支付，惟查並未詳細記載該十一期為如何分期，
    何時應支付多少，與一般分期支付之約定有違，且依其所提出之現金及匯款明細
    表其金額之總合為一千一百九十七萬八千一百二十元，亦與上該之一千二百萬元
    不符。又原告所提出之匯款單僅為七張，部分之金額原告記載為現金，惟並未證
    明確有給付此部分現金之證據，是上開動產讓渡書、匯款單上不足以證明原告確
    有給付一千二百萬元予豐大公司。
  (二)證人林榮裕及豐大公司負責人於本院八十九年三月九日言詞辯論本院詢問「八十
    六年十二月二日是否有將機器交付給高某？答稱我們只是寫了一張讓渡書而已，
    並未交付機器。」就常理而言，原告不可能僅寫一讓渡書，而無其他之保障情況
    之下，即給付一千二百萬元；且依其現金及匯款明細表所載，原告於八十七年三
    月二十日已給付一千一百九十七萬八千一百二十元，竟尚未取得係爭動產之交付
    ，而係遲至八十七年六月二十日再依占有改定之方式，取得交付，此亦顯與事理
    有違。
  (三)於原告所提出與豐大公司於八十七年六月二十日所簽定之動產租賃契約書第二項
    中，記載為「甲、乙雙方就動產讓渡書，雙方另行議定」，而非係「甲、乙雙方
    就動產讓渡書，已於八十六年十二月二日議定」之字句，且雙方於議定之後，並
    無依約由豐大公司每月給付租金十八萬元予原告之證明，顯見原告上開主張，不
    足採信。
  (四)被告與債務人豐大公司因系爭動產涉訟，經本院八十八年度重訴字第五十一號審
    理並於八十八年五月十七日判決在案，命豐大公司將系爭動產（器具）交還被告
    ，於該案中豐大公司均辯稱「兩造間就系爭如附表所示之器具，並無租賃之買賣
    關係存在，該器具為被告所有，係因雙方合作成立公司而以通謀虛偽之意思表示
    定立買賣及租賃契約，移轉其所有權予原告」（見八十八年度重訴字第五十一號
    民事判決理由欄一），豐大公司於八十八年五月十七日前均尚稱系爭動產器具為
    其所有，並未辯稱已將系爭動產器具讓渡予原告，若豐大公司確有於八十六年十
    二月二日將系爭動產器具讓渡予原告，則其於上開案件中自可為此主張，惟其未
    為此舉，顯見原告上開「系爭標的器具，經債務人豐大企業股份有限公司於八十
    六年十二月二日以一千二百萬元之價格出售與原告，原告依約匯款予債務人豐大
    公司，豐大公司於原告付清款項後，即於八十七年六月二十日，將系爭標的器具
    點交予原告，並以占有改定方式，由原告出租與豐大公司供生產之用」之主張，
    不足採信。
  (五)查於八十七年四月一日豐大公司已將機器出售給達固興業公司，再由達固興業公
    司租給豐大公司，豐大公司按月給付十五萬元租金，惟至八十七年十二月豐大公
    司即未再給付租金，即豐大公司曾給付八十七年四月至八十七年十一月之租金予
    被告，此亦經上開本院八十八年度重訴字第五十一號案件查明（見該案民事判決
    理由欄二前段），是被告所辯「被告與訴外人林榮裕就系爭執行物於八十七年四
    月一日同時簽訂買賣契約及動產租賃契約，則此時被告已依占有改定方式，取得
    系爭執行物所有權」，尚足採信。
  (六)本件被告與債務人豐大公司因系爭動產涉訟，經本院八十八年度重訴字第五十一
    號審理並於八十八年五月十七日判決在案，命豐大公司將系爭動產（器具）交還
    被告，被告乃於八十八年五月二十八日依上開判決聲請假執行（八十八年度執字
    第一七七五三號），原告於八十八年六月七日乃提起本訴，顯見係為阻擾被告之
    執行所為之訴訟。否則原告於八十八五月二十八日之前，均可對豐大公司主張其
    權利，而非係等到系爭動產被聲請假執行之後再提起本訴主張。
三、從而，原告提起第三人異議之訴，請求被告應將系爭如附表所示動產器具交還原
    告，並無理由，應予駁回。原告受敗訴判決，其假執行之聲請即失所依據，應併
    予駁回。
四、因本案事證已臻明確，兩造其餘主張陳述及所提之證據，均毋庸再予審酌，附此
    敘明。
五、據上論結：原告之訴為無理由，依民事訴訟法第七十八條，判決如主文。
中    華    民    國    八十九    年      三      月        二十三      日
                                  臺灣高雄地方法院民事第二庭
                                      法  官  陳  信  伍
右為正本係照原本作成。
如不服本判決，應於送達後廿日內，向本院提出上訴狀並表明上訴理由，如於本
判決宣示後送達前提起上訴者，應於判決送達後十日內補提上訴理由書（須附繕本）。
中    華    民    國    八十九    年      三      月        二十三      日
                                      書記官  李  梅  芬
附表：
~F0
~T32
┌─────────┬─────┬─────────┬─────┬─────────┬─────┐
│名              稱│請求數量  │名              稱│請求數量  │名              稱│請求數量  │
├─────────┼─────┼─────────┼─────┼─────────┼─────┤
│微小硬度計        │      一組│投影機            │      一組│打頭機5/16-4"     │      一組│
├─────────┼─────┼─────────┼─────┼─────────┼─────┤
│切割機            │      一組│搖擺規            │      一組│打頭機1/4-3"      │    十一組│
├─────────┼─────┼─────────┼─────┼─────────┼─────┤
│鑲埋機            │      一組│教學用投影機      │      一組│打頭機3/16-2"     │      十組│
├─────────┼─────┼─────────┼─────┼─────────┼─────┤
│研磨機            │      一組│包裝機            │      一組│鉆尾機            │      九組│
├─────────┼─────┼─────────┼─────┼─────────┼─────┤
│深度規            │      一組│打包機            │      二組│輾牙機5/16-6"     │      一組│
├─────────┼─────┼─────────┼─────┼─────────┼─────┤
│扭力板手          │      四支│堆高機            │      一組│輾牙機1/4-3"      │      九組│
├─────────┼─────┼─────────┼─────┼─────────┼─────┤
│穿透機            │      一組│手動堆高機        │      一組│輾牙機3/16-2"     │      九組│
├─────────┼─────┼─────────┼─────┼─────────┼─────┤
│游標卡尺（一般）  │      十支│電子吊磅（噸）  │      五組│天車2Tons         │      三組│
├─────────┼─────┼─────────┼─────┼─────────┴─────┤
│分厘卡（一般）    │      十支│平電子磅(1-65kg)  │      一組│                              │
└─────────┴─────┴─────────┴─────┴───────────────┘


司法院資訊處製作；財團法人民間司法改革基金會備份。
